【裁判字號】    99,上易,1270
【裁判日期】    991109
【裁判案由】    毀損債權
【裁判全文】
臺灣高等法院臺中分院刑事判決        99年度上易字第1270號
上  訴  人  臺灣臺中地方法院檢察署檢察官
被      告  乙○○
選任辯護人  吳萬春律師
被      告  甲○○
上列上訴人因被告毀損債權案件，不服臺灣臺中地方法院99年度
易字第2159號，中華民國99年8月18日第一審判決（起訴案號：
臺灣臺中地方法院檢察署98年度偵字第21571號），提起上訴，
本院判決如下：
    主  文
上訴駁回。
    理  由
一、公訴意旨略以：被告乙○○係土地登記專業代理人（下稱土
    地代書），在臺中縣烏日鄉○○路58號開設「通凱代書專業
    代理人事務所」（下稱通凱代書事務所），民國87年間被告
    乙○○受坐落於南投縣草屯鎮○○段地號186號土地之共有
    人沈文雄之委託，通知前開土地各共有人開會，並決議以訴
    訟方式分割前開土地，由乙○○負責辦理土地分割登記及補
    償金收取、分配等事宜，係受雇為上述土地所有之共有人處
    理事務之人。上述土地經本院於92年7月9日以90年度上字第
    25號民事判決土地分割，並以各共有人按分得各筆土地坐落
    位置之價值為增減而互為補償之，被告甲○○因土地分割而
    得領取新臺幣（下同）854,041元之補償金。被告乙○○遂
    於法院確定判決起，依契約為所有之共有人辦理土地分割及
    收取補償金等。被告乙○○明知上開土地共有人中之被告甲○○，前因未清償向同為上開土地共有人之告訴人丙○○借
    款1,200,000元，經告訴人丙○○向臺灣臺中地方法院聲請
    強制執行後，未滿足告訴人丙○○之債權，由臺灣臺中地方
    法院於97年2月22日發給債權憑證，而債務人即被告甲○○
    即自告訴人丙○○取得強制執行名義起至斯時止，處於將受
    強制執行之際，且此狀態於告訴人丙○○之債權尚未獲滿足
    前，仍繼續而未終結。告訴人丙○○並於被告乙○○尚未收
    齊補償金進行發放之前，曾分別於95年8月28日、96年6月11
    日，以催告函方式通知被告乙○○所開設之通凱代書事務所
    ，告知此強制執行名義尚未全部終結之情形，要求補償金應
    交付告訴人丙○○，用以抵償被告甲○○所積欠之債務；97
    年1月24日並向臺灣臺中地方法院聲請禁止被告甲○○向通
    凱代書事務所收取土地補償金854,041元之執行命令。詎被
    告乙○○置前開信函於不顧，矯詞以該補償金非抵押權之代
    位物等理由拒絕之，並與被告甲○○基於損害告訴人丙○○
    債權之犯意聯絡，由被告乙○○於98年3月23日，扣除手續
    費等必要費用後，交付268,727元補償金予被告甲○○之委
    託人白淵（不知情），被告甲○○取得前開金錢後，並以不
    明之方式處分前開財產。案經告訴人丙○○訴請偵辦，因認
    被告乙○○、甲○○共同涉犯刑法第356條損害債權罪嫌等
    語。
二、按被告以外之人於審判外之言詞或書面陳述，除法律有規定
    者外，不得作為證據，刑事訴訟法第159條第1項固定有明文
    。惟按被告以外之人於審判外之陳述，雖不符前4條之規定
    ，而經當事人於審判程序同意作為證據，法院審酌該言詞陳
    述或書面陳述作成時之情況，認為適當者，亦得為證據；當
    事人、代理人或辯護人於法院調查證據時，知有第159條第1
    項不得為證據之情形，而未於言詞辯論終結前聲明異議者，
    視為有前項之同意，亦為同法第159條之5第1項、第2項所明
    文規定。本件公訴人、被告乙○○、甲○○、選任辯護人對
    於本院就後述所引之證人之證詞、書證內容等，於本院審理
    中均不爭執證據能力，或主張係屬違法取得，亦未對證人之
    證詞、書證內容部分釋明有何顯不可信之情況，且本院審酌
    其等之內容，均無違法取供或有不法取得之情事，亦核於實
    體發現真實之訴訟目的，均適宜為本案證據，依前開說明，
    就後述部分所引之證人證詞、書證內容等自具有證據能力。
三、按犯罪事實應依證據認定之，無證據不得認定其犯罪事實，
    不能證明被告犯罪者，應諭知無罪之判決，刑事訴訟法第15
    4條第2項、第301條第1項分別定有明文。又犯罪事實之認定
    ，應憑真實之證據，倘證據是否真實尚欠明確，自難以擬制
    推測之方法，為其判斷之基礎。且認定犯罪事實之證據係指
    足以認定被告確有犯罪行為之積極證據資料而言，該項證據
    自須適合於被告犯罪事實之認定，始得採為斷罪資料。故刑
    事訴訟上之證明資料，無論其為直接或間接證據，均須達於
    通常一般人均不致有所懷疑，而得確信其為真實之程度，始
    得據為有罪之認定，若關於被告是否犯罪之證明未能達此程
    度，而有合理懷疑之存在，致使無從形成有罪之確信，根據
    罪證有疑，利於被告之證據法則，即不得據為不利被告之認
    定（最高法院53年臺上字第656號、29年上字第3105號、76
    年度臺上字第4986號及32年上字第67號判例意旨參照）。
四、本件公訴人認被告乙○○、甲○○共同涉犯前揭罪嫌，無非
    係以被告乙○○、甲○○之供述、證人即告訴人丙○○之指
    述，及卷附臺灣高等法院臺中分院90年度上字第25號民事判
    決、臺灣臺中地方法院97年2月22日97年執梅字第6582號債
    權憑證、97年1月24日中院彥民執97執沒字第6582號執行命
    令、催告函、律師函、通凱代書事務所函、民事聲請異議狀
    影本、支票影本及委任書影本等為其論據。而經訊之被告乙○○、甲○○於本院審理中，被告乙○○辯稱：伊係本於委
    任關係將前揭補償金餘款268,727元交予被告甲○○，其確
    無毀損債權之犯意等語；另被告甲○○辯稱：在取得前揭補
    償金餘款268,727元之前後，告訴人丙○○均未向其追索欠
    款，伊亦不清楚告訴人丙○○與被告乙○○就該筆款項是否
    曾發生爭執，故伊於取得該筆款項後，因其身患腎疾、痛風
    等病症，須接受治療，就陸續支用於醫療費上，伊確無毀損
    債權之故意等語。經查：
（一）被告乙○○係土地代書，並在臺中縣烏日鄉○○路58號開
      設通凱代書事務所，嗣受坐落於南投縣草屯鎮○○段地號
      186號土地之共有人即被告甲○○、告訴人丙○○等之委
      託，辦理該筆土地之共有物分割登記，及向應付補償地價
      款之共有人收取補償款、發放補償款等事務之事實，為被
      告乙○○於偵訊及原審審理中所自白不諱，復經告訴人丙○○於偵訊中結證甚詳，洵可認定。又被告乙○○曾於98
      年3月23日，交付268,727元之土地補償金予被告甲○○（
      係由其委託不知情之案外人白淵代為受領）之事實，亦據
      被告乙○○、甲○○於偵訊、原審及本院審理中供述甚詳
      ，且有委任書影本乙份在卷可憑（參臺灣臺中地方法院檢
      察署98年度他字第3497號卷第85頁），自堪信為真實，堪
      予認定。
（二）按刑法第356條「債務人於將受強制執行之際，意圖損害
      債權人之債權，而毀壞、處分或隱匿其財產者，處2年以
      下有期徒刑、拘役或5百元以下罰金。」毀損債權罪，其
      犯罪主體須為「將受強制執行之債務人」，即指債權人已
      依強制執行法，取得強制執行之名義，得隨時聲請法院聲
      請強制執行之相對債務人。亦即此「債務人」，依強制執
      行名義負有債務之人，故應為強制執行法第4條第1項所規
      定各款之債務人。而查，被告甲○○前因積欠告訴人丙○○債務，經告訴人丙○○取得臺灣臺北地方法院96年度促
      字第37620號支付命令確定後（執行名義內容：債務人甲○○應向債權人丙○○給付3,179,554元，並賠償督促程
      序費用1,000元），由告訴人丙○○持以向臺灣臺中地方
      法院聲請強制執行（聲請執行金額：債務人應向債權人丙○○給付854,041元，並賠償督促程序費用1,000元），案
      經臺灣臺中地方法院分案以97年度執字第6582號案件審理
      後，因被告甲○○現無財產可供執行，致未能執行（執行
      受償情形：全未受償），經臺灣臺中地方法院依強制執行
      法第27 條規定，發給本院97年執梅字第6582號債權憑證
      予告訴人丙○○之事實，為被告甲○○於本院審理中所坦
      認不諱，復有上開債權憑證正本在卷可稽（參臺灣臺中地
      方法院檢察署98年度偵字第21571號卷第23頁），是依前
      揭說明，被告甲○○確為將受強制執行之債務人，應無疑
      義。
（三）本件公訴人起訴主張被告乙○○、甲○○係共同犯刑法第
      356條毀損債權罪，而該罪之主體須為「將受強制執行之
      債務人」，亦即該罪係屬身分犯，另其行為態樣則為債務
      人有「毀壞」、「處分」或「隱匿」財產之行為。茲查，
      被告乙○○僅係受被告甲○○、告訴人丙○○等在內之土
      地共有人之委託承辦本件共有物分割登記，及向應付補償
      地價款之共有人收取補償款、發放補償款等事務，已如前
      述，則其顯非該罪所定之「將受強制執行之債務人」，是
      其究否成立本罪，即應視公訴人所指之共犯即被告甲○○
      是否成立該罪而定。又依公訴意旨所指，被告甲○○毀損
      債權之行為係：收取前揭土地補償金268,727元。因此，
      被告乙○○、甲○○是否成立刑法第356條之毀損債權罪
      ，唯應審究者厥為被告甲○○收取由被告乙○○所交付之
      上開補償金，是否構成「毀壞」、「處分」或「隱匿」財
      產之行為？惟查：
    1.刑法第356條毀損債權罪之條文中所指之財產係指債務人
      之財產，包括動產或與不動產及其他之權利。所謂「毀壞
      」，指毀滅或破壞財產之本體，或使其效用全部或一部喪
      失。「處分」，指就法律上對財產為出賣、贈與或設定負
      擔或拋棄其權利等行為，凡一切消滅其對財產上之權利，
      或減少其對財產之利益之一切處分行為均屬之。「隱匿」
      ，指將財產隱蔽藏匿，使其難於為人發見之行為。
    2.本件被告甲○○係上揭土地之原共有人，依本院90年度上
      字第25號民事判決，其即享有前揭土地補償金之權利，亦
      即被告甲○○所受領之土地補償金268,727元，本屬被告
      甲○○個人之所有，而為其所有財產之一部。而債務人之
      財產係債權之總擔保，是被告甲○○不論係享有對該土地
      補償金之債權，或因行使該債權，亦即實現該債權而於現
      實上受領（擁有）前述268,727元之金錢，充其量亦僅係
      其所有財產形式之轉換而已，均無礙其個人財產之增減，
      亦對告訴人丙○○債權之擔保無影響，更難謂係屬如前述
      之「毀壞」、「處分」或「隱匿」財產者，故被告甲○○
      受領該筆款項，自與刑法第356條毀損債權罪之構成要件
      不合。
    3.被告乙○○係受被告甲○○、告訴人丙○○等之委託，辦
      理該筆土地之共有物分割登記，及向應付補償地價款之共
      有人收取補償款、發放補償款等事務之人，已如前述。而
      按「受任人因處理委任事務，所收取之金錢、物品及孳息
      ，應交付於委任人。受任人以自己之名義，為委任人取得
      之權利，應移轉於委任人。」民法第541條定有明文。乃
      被告乙○○無論係本於其與被告甲○○、告訴人丙○○等
      之委任契約或係上開民法規定，其本有將上開土地補償金
      價款移轉於各應分得人之義務，是其依此義務，於98年3
      月13 日，將被告甲○○所應分得之土地補償金268,727元
      交付予被告甲○○，核僅係屬債務之履行，除合於債之本
      旨外，更難認有何違法或侵害告訴人丙○○之處。
    4.告訴人丙○○於被告乙○○交付前開款項予被告甲○○之
      前，迄至知悉被告乙○○已將該等款項交付予被告甲○○
      之後，乃至於本院審理期間，均未曾向被告甲○○追索該
      等款項，已經告訴人丙○○於原審審理時到庭證述綦詳，
      核與被告甲○○所述相符，自可採信。另告訴人丙○○於
      原審審理中甚且稱：「（檢察官問：26萬元甲○○後來如
      何處理？）我不知道他怎麼處理。」、「（檢察官問：你
      有無去找甲○○要？）去找他也沒有用，何況他住在臺北
      ，找他也沒有用，且他欠我更多。所以這筆錢我到目前為
      止都沒有向甲○○要過。（改稱）甲○○尚欠我8、9百萬
      元。（改稱）最少還欠我8百多萬元。因為他住在臺北，
      那麼遠我沒有辦法去找他。」等語（參原審卷第31、32頁
      ）。告訴人丙○○既始終未向被告甲○○追討該等款項或
      其他債務，被告甲○○於本院審理時亦供承於本案之前，
      伊亦不清楚告訴人丙○○與被告乙○○就該筆款項是否曾
      發生爭執等語，乃被告甲○○本此一認識，認該等款項並
      無爭議，且為其所有，因而為相當之利用，本無悖於常情
      ，難認有何損害債權之意圖。
    5.本件被告甲○○就其使用該筆款項之情形，已說明：伊於
      取得該筆款項後，因其身患腎疾、痛風等病症，須接受治
      療，就陸續支用於醫療費上等語，而對照被告甲○○曾因
      敗血性休克、肺炎、肺膿瘍及慢性腎衰竭等病症，於98年
      7月31日至馬偕紀念醫院（臺北院區）急診求診，於同日
      入加護病房治療，於98年9月1日行氣管造口手術，於98年
      9月14日轉至普通病房，於98年10月1日再次轉至加護病房
      ，於98年10月6日轉至普通病房，於98年10月20日出院一
      情，有該院98年10月20日乙種診斷證明書（參同上偵卷第
      30頁）在卷可查，自堪信被告甲○○此部分所述，應為真
      實，而可採信；被告甲○○以該筆款項支應醫藥支出，甚
      或其他個人花費，仍屬於正常處分之範疇，在客觀上與毀
      損債權之行為具有隱匿、非該財產正常用途之減損等特性
      之性質尚屬有間，自不能認係毀損債權之行為。是被告甲○○受領該等款項之前後，既未經告訴人丙○○追索債權
      ，嗣於受領該等款項之後，另因前述病症而住院，甚多次
      進出加護病房，顯見其斯時病情危急，乃其因此急難情況
      ，而使用上開款項，不惟係出於人情，更係屬合理之利用
      ；此外，亦未查出被告甲○○其有以非法、不正常方式隱
      匿及使之減損等情事。本案自不能以被告甲○○事後因前
      故而使用該等款項，即推論其自始即有毀損債權之意圖，
      益證其辯稱無毀損債權之故意等語，確可相信。又該等款
      項既已交付予被告甲○○，被告乙○○即無從加以約束、
      或控制，是被告甲○○事後如何使用，自與被告乙○○無
      關，猶不能以被告甲○○事後使用該等款項，即推認被告
      乙○○有毀損債權之意圖。
    6.查告訴人丙○○雖一再指稱：被告甲○○曾以前揭土地向
      其抵押借款，並已辦妥抵押權登記，該抵押權之效力自及
      於被告甲○○之土地補償金權利，換言之，上開土地補償
      金268,727元係為其抵押權效力所及，其自得優先受償，
      被告乙○○自不得將之交付予被告甲○○。何況，其曾經
      向臺灣臺中地方法院聲請核發97年1月24日中院彥民執97
      執梅字第6582號執行命令，禁止被告甲○○收取對通凱代
      書事務所（按即為被告乙○○，下同）之土地補償金保管
      款854,041元債權或為其他處分，通凱代書事務所亦不得
      對被告甲○○為清償，是被告乙○○更不應將土地補償金
      298,727元交付予被告甲○○等語。然查：
      (1)關於共有土地分割未能按應有部分分配所獲得之金錢補
        償，是否為抵押權之代位物，於民法物權編修正前，學
        說本即有不同意見（參謝在全先生著，民法物權論，中
        冊，第9頁），此乃民法物權編號增訂第824條之1第3項
        之立法源由。本件上述土地係於92年間判決分割，依民
        法物權編施行法第24條規定，並無98年1月23日修正公
        布施行之民法第824條之1之適用，告訴人前揭有關補償
        金係抵押權效力所及之主張，於學說上既容有不同意見
        ，且非新修正民法效力所及，則被告乙○○委請律師具
        函通知告訴人丙○○應依強制執行法規定之相關程序執
        行，其並無義務逕將補償金交付與告訴人丙○○，即非
        無據。
      (2)告訴人丙○○曾經向原審法院聲請核發97年1月24日中
        院彥民執97執梅字第6582號執行命令，禁止被告甲○○
        收取對通凱代書事務所（按即為被告乙○○，下同）之
        土地補償金保管款854,041元債權或為其他處分，通凱
        代書事務所亦不得對被告甲○○為清償之事實（參同上
        他字卷第82頁附，告訴人丙○○所提出之臺灣臺中地方
        法院97年1月24日中院彥民執97執梅字第6582號執行命
        令影本）。但該執行命令嗣因告訴人丙○○於97年2 月
        20日具狀聲明撤回執行後，由該院於97年2月22日以中
        院彥民執97執梅字第6582號通知予以撤銷在案乙節，有
        臺灣臺中地方法院97年度執字第6582號執行案件影卷附
        卷可按（卷證影本外放），是該執行命令自臺灣臺中地
        方法院予以撤銷之日起，即自97年2月22日起即不存在
        ，被告甲○○、乙○○亦自斯日起自不再受該執行命令
        之拘束。因此被告乙○○於98年3月13日，將被告甲○○所應分得之土地補償金268,727元交付予被告甲○○
        ，及被告甲○○收受該等款項之舉，均難認有何違背上
        開執行命令之處。乃告訴人丙○○以此指摘被告乙○○
        、甲○○，即有誤會，自無以為不利於被告乙○○、甲○○之認定。
（四）本案臺灣臺中地方法院檢察署檢察官雖於原審審理時請求
      傳喚被告甲○○之代理人即案外人白淵到庭，欲查明前述
      土地補償金268,727元之實際下落。惟該等款項確已經被
      告甲○○查收無訛，除為公訴人所肯定外，復經被告甲○○於偵訊及本院審理中供述甚詳，應無疑義。並案外人白
      淵係被告甲○○之代理人，該等款項一經被告乙○○交付
      予案外人白淵，即等同交付予被告甲○○，且該等款項既
      屬金錢之物，併本屬被告甲○○財產之一部，乃案外人白
      淵將該等款項交付予被告甲○○後，該等款項即與被告甲○○之其他金錢混同，實難再予以細辯是否為原物。何況
      ，被告甲○○就其事後如何使用該等款項，已經詳予說明
      如前，實無再行調查之必要，是公訴人此部分聲請，即無
      必要，應予以駁回。
（五）綜上所述，被告乙○○、甲○○2人所為，核與刑法第356
      條毀損債權之罪之構成要件不該當，亦即無從以該罪相論
      處。本件檢察官所舉之證據，既不足以使本院形成被告有
      毀損債權行為之心證，此外，本院在得依或應依職權調查
      證據之範圍內，復查無其他積極明確之證據，足以認定被
      告2人有檢察官所指之罪行，自屬不能證明被告犯罪。揆
      諸前揭法條及判例意旨，合應為有利於被告乙○○、甲○○之認定，爰就其等上開被訴部分，分別為其等無罪之諭
      知。原審因而為被告無罪之諭知，並無不當，檢察官上訴
      意旨仍認被告有毀損債權之行為，指摘原判決不當，為無
      理由，應予駁回。
據上論斷，應依刑事訴訟法第368條，判決如主文。
本案經檢察官丁○○到庭執行職務。
中    華    民    國    99    年    11    月    9     日
            刑事第二庭  審判長法  官  邱  顯  祥
                              法  官  張  國  忠
                              法  官  王  鏗  普
以上正本證明與原本無異。
不得上訴。
                              書記官  詹  雅  婷
中    華    民    國    99    年    11    月    9     日

司法院資訊處製作；財團法人民間司法改革基金會備份。
